ACORDAO-COMPLETO-2434746

ACÓRDÃO 13868/2020 ATA 43/2020 - SEGUNDA CÂMARA

VISTOS, relatados e discutidos estes autos de recurso de reconsideração interposto pela Fundação Universidade de Brasília em face do Acórdão 3375/2020-TCU-Segunda Câmara, por intermédio do qual o Tribunal julgou suas contas irregulares e condenou-a ao recolhimento do débito apurado.
	ACORDAM os Ministros do Tribunal de Contas da União, reunidos em Sessão da Segunda Câmara, ante as razões expostas pelo Relator, em:
	9.1. com fundamento nos artigos 32, inciso I, e 33, da Lei 8.443/1992, e art. 285 do Regimento Interno do TCU, conhecer do presente recurso de reconsideração para, no mérito, dar-lhe provimento parcial, no sentido de tornar insubsistente o Acórdão nº 3.375/2020-TCU-2ª  Câmara;
	9.2. nos termos parágrafos 1º e 2º do art. 12, da Lei nº 8.443/1992, c/c os parágrafos 3º e 4º do art. 202 do Regimento Interno do TCU, dar ciência à Fundação Universidade de Brasília  para que, em novo e improrrogável prazo de quinze dias, recolha a importância devida, corrigida monetariamente, informando-lhe que a liquidação tempestiva do débito atualizado monetariamente saneará o processo e permitirá que as suas contas sejam julgadas regulares com ressalva e lhe seja dada quitação, ao passo que a ausência dessa liquidação tempestiva acarretará o julgamento pela irregularidade das contas, com imputação de débito, a ser atualizado monetariamente e acrescido de juros moratórios;
	9.3. nos termos dos arts. 201, parágrafo 3º, e 212 do Regimento Interno/TCU considerar iliquidáveis as contas dos responsáveis Srs. Lauro Morhy  e Luiz Basilio Rossi e determinar o seu arquivamento sem julgamento de mérito, pela ausência de pressupostos de constituição e de desenvolvimento válido e regular do processo;  
         9.4 dar conhecimento desta decisão ao recorrente, aos demais responsáveis e aos interessados.

Recurso de reconsideração interposto por Fundação Universidade de Brasília contra o Acórdão 3375/2020-TCU-2ª Câmara.

Segunda Câmara

Superintendência Regional do Incra no Distrito Federal.

3. Interessados/Responsáveis/Recorrentes:
3.1. Responsáveis: Fundação Universidade de Brasília (00.038.174/0001-43); Lauro Morhy (XXX.287.841-XX); Luiz Basilio Rossi (XXX.490.618-XX).
3.2. Recorrente: Fundação Universidade de Brasília (00.038.174/0001-43).

13.1. Ministros presentes: Ana Arraes (Presidente), Augusto Nardes (Relator), Aroldo Cedraz e Raimundo Carreiro.
13.2. Ministros-Substitutos presentes: Marcos Bemquerer Costa e André Luís de Carvalho.

ACORDAO-COMPLETO-2489451

Acórdão de Relação 9693/2021 - Primeira Câmara

Acórdão de Relação

Primeira Câmara

ACORDAO-COMPLETO-2457919

Acórdão de Relação 2295/2021 - Segunda Câmara

AUGUSTO NARDES

Ministra Ana Arraes.

Reproduzo, a seguir, com ajustes de forma, a instrução elaborada na Secretaria de Recursos (peça 67) , ratificada de forma unânime pela instância diretiva da unidade (peças 68/69) :
"INTRODUÇÃO
1.	Trata-se de recurso de reconsideração interposto pela Fundação Universidade de Brasília (peças 43 a 49) em face do Acórdão 3375/2020-TCU-Segunda Câmara (peça 31) , de relatoria da Ministra Ana Arraes, vazado nos seguintes termos:
9.1. julgar irregulares as contas da Fundação Universidade de Brasília;
9.2. condená-la ao recolhimento do débito, no valor de R$ 70.035,73 (setenta mil, trinta e cinco reais e setenta e três centavos) , aos cofres do Instituto Nacional de Colonização e Reforma Agrária, atualizado monetariamente a partir de 6/12/2001 até o pagamento:
9.3. fixar prazo de 15 (quinze) dias, a contar da notificação, para comprovação, perante o Tribunal, do recolhimento da dívida acima imputada;
9.4. autorizar a cobrança judicial da dívida, caso não atendida a notificação;
9.5. autorizar o pagamento da dívida em até 36 (trinta e seis) parcelas mensais consecutivas, caso venha a ser solicitado pela responsável antes do envio do processo para cobrança judicial;
9.6. fixar o vencimento da primeira parcela em 15 (quinze) dias, a contar do recebimento da notificação, e o das demais a cada 30 (trinta) dias, com incidência dos respectivos encargos legais sobre o valor de cada parcela;
9.7. alertar à responsável que a inadimplência de qualquer parcela acarretará vencimento antecipado do saldo devedor;
9.8. arquivar o presente processo quanto a Lauro Morhy e Luiz Basílio Rossi, sem cancelamento do débito, a cujo pagamento continuarão obrigados, com fundamento no art. 93 da Lei 8.443/1992, nos arts. 169, inciso VI, e 213 do RI/TCU, bem como no art. 6o, inciso I, c/c o art. 19 da IN/TCU 71/2012;
9.9. determinar a inclusão do nome dos responsáveis Lauro Morhy e Luiz Basílio Rossi no Cadastro Informativo dos Débitos Não Quitados de Órgãos e Entidades Federais - Cadin, ante a exigência constante do art. 15 da IN/TCU 71/2012;
9.10. dar ciência desta deliberação aos responsáveis e à Superintendência Regional do Incra no Distrito Federal.
HISTÓRICO
2.	Trata-se de tomada de contas especial instaurada pelo Instituto Nacional de Colonização e Reforma Agrária no Distrito Federal (Incra/DF) contra a Fundação Universidade de Brasília (FUB) , em face da impugnação parcial de despesas do Convênio CRT/DE/13.005/1999 (Siafi 378.849) .
2.1.	O ajuste foi firmado entre a União e a FUB, no ano de 1999, para "formação de 15 especialistas e 45 Extensionistas em Educação do Campo e Desenvolvimento Sustentável dos Assentamentos de Reforma Agrária", no valor de R$ 323.726,79, dos quais R$ 215.000,00 deveriam ser repassados pelo concedente e R$ 108.726,79 corresponderia à contrapartida.
2.2.	A concedente atestou a execução física do ajuste, mas identificou irregularidades na gestão financeira. Em especial, impugnou despesas em razão da não aplicação dos recursos no mercado financeiro, do pagamento indevido de taxas bancárias, do pagamento de despesas não previstas e da não aplicação da contrapartida, tendo sido apurado dano ao Erário no valor original de R$ 108.608,08.
2.3.	Com relação à parcela da contrapartida, R$ 96.244,07 se referiam a despesas ocorridas antes do início da vigência do convênio e R$ 9.195,92 foram decorrentes de despesas apenas declaradas, sem apresentação de documentos fiscais comprobatórios. Nesse ponto, o débito foi calculado de forma proporcional ao valor efetivamente aplicado, de modo a manter a equivalência das condições inicialmente pactuadas. Ao considerar o valor efetivamente aplicado, de R$ 218.286,80, o montante que deveria ser aportado pela convenente corresponderia a R$ 70.035,74, montante lançado como débito de responsabilidade da FUB.
2.4.	Os demais valores impugnados eram de responsabilidade dos gestores da FUB e decorreram da não aplicação dos recursos no mercado financeiro (R$ l.075,27) , de despesas com taxas bancárias (R$ 499,31) e despesas não previstas no convênio (R$ 240,00) , que totalizaram R$ 1.814,58. Nesse aspecto, a relatora a quo ponderou pela baixa materialidade do dano e pela racionalidade administrativa, dispensando a citação dos responsáveis e arquivando o processo em relação a eles.
2.5.	A FUB foi regularmente citada, solicitou prorrogação de prazo, mas não apresentou defesa. Foi caracterizada sua revelia, nos termos do art. 12, § 3o, da Lei 8.443/1992. Por meio do acordão recorrido, as contas da Fundação foram julgadas irregulares, com imputação de débito no valor de R$ 70.035,73.
2.6.	Nesse momento, a FUB interpõe recurso de reconsideração em face da decisão condenatória.
ADMISSIBILIDADE
3.	O exame preliminar de admissibilidade à peça 55 - acolhido pelo despacho do Exmo. Ministro Relator (peça 57) - concluiu por conhecer do recurso, com suspensão dos efeitos dos itens 9.1 a 9.4 do acórdão recorrido.
MÉRITO
4.	Constitui objeto do recurso examinar se:
	i) a revelia é causa impeditiva para julgamento das contas;
	ii) cabe reconhecer prescrição do ressarcimento ao Erário; e
	iii) houve regular aplicação de contrapartida no convênio.
5. 	Da revelia
5.1.	A recorrente sustenta que, "ainda que a FUB tenha sido revel, os fatos não podem ser reputados verdadeiros, em face da indisponibilidade do interesse público envolvido" (peça 43, p. 4) .
5.2.	Alega que a Fundação é integrante da Fazenda Pública, o direito tutelado é indisponível e a ausência de defesa não gera presunção de veracidade dos fatos alegados. Nesse sentido cita doutrina de Leonardo Carneiro da Cunha e julgados do STJ e do próprio TCU.
5.3.	Afirma também que não há provas robustas e contundentes para reconhecimento de responsabilidade da recorrente.
	Análise
5.4.	Sem razão à recorrente.
5.5.	No caso concreto, a ausência de atendimento à citação pela FUB, por si só, não implicou no reconhecimento automático do dano ou das irregularidades imputadas. Apenas possibilitou o prosseguimento do processo, sem prejuízo da análise dos documentos constantes dos autos a fim de ser formulado juízo de valor acerca da regularidade ou não das contas.
5.6.	Os efeitos da revelia no âmbito do TCU diferem daqueles emprestados a esse instituto pelo Código de Processo Civil. No âmbito civil, o silêncio do responsável gera a presunção de veracidade dos fatos a ele imputados, de modo que sua inércia prospera contra sua defesa. Não é o que ocorre no TCU. Aqui, a não apresentação de defesa pelo responsável apenas não impede a tramitação do processo, que deve seguir seu fluxo ordinário de apuração.
5.7.	Nesse entendimento os Acórdão 1009/2018-TCU-Plenário (Relator Min. Bruno Dantas) , 5163/2013-TCU-1ª Câmara (Relator Min. Benjamin Zymler) , e 8809/2016-TCU-2ª Câmara (Relator Min. Raimundo Carreiro) .
5.8.	No caso concreto, de acordo com a jurisprudência do Tribunal, os fatos irregulares não foram reputados verdadeiros em face da revelia da recorrente. A revelia caracterizada nos autos apenas não impediu o prosseguimento do feito, nos termos do artigo 12, §3º, da Lei 8.443/1992.
5.9.	A condenação da recorrente decorreu da constatação de que não houve efetiva aplicação de contrapartida por parte da convenente, nos termos firmados no ajuste celebrado. As despesas referentes à contrapartida foram realizadas antes da vigência do convênio ou sem suporte documental.
5.10.	Cabe destacar que compete ao gestor o ônus da prova quanto à regular aplicação dos valores que lhe foram confiados para consecução do objeto pactuado. Tal comprovação é decorrente de expresso dispositivo constitucional contido no artigo 70, parágrafo único, da Constituição Federal, bem assim do disposto no artigo 93 do Decreto-Lei 200/1967 e no artigo 66 do Decreto 93.872/1986.
6. 	Da prescrição
6.1.	A recorrente aponta prescrição no caso concreto, com base no artigo 6º, inciso II, da IN/TCU 71/2012, que permite a dispensa da tomada de contas especial quando houver transcorrido prazo superior a dez anos entre o dano e a primeira notificação dos responsáveis pela autoridade administrativa.
6.2.	Argumenta que o ajuste foi celebrado em 1999 e vigeu até fevereiro de 2002, enquanto a primeira notificação dirigida à FUB teria ocorrido em 4/7/2013, após mais de onze anos do final de vigência do convênio. Alega ainda que a TCE somente foi instaurada em 2016, após treze anos do final do ajuste.
6.3.	Ainda que o normativo citado estabeleça uma faculdade, defende que o Tribunal, atualmente, interpreta o dispositivo como uma garantia dos jurisdicionados e considera iliquidáveis as contas nestes casos, conforme Acórdão 9585/2015-TCU-Segunda Câmara, de relatoria do Ministro Vital do Rêgo. Afirma que o STJ possui entendimento mais restrito sobre o tema, e estabelece prazo prescricional de cinco anos, nos termos do julgado juntado ao recurso.
6.4.	Assim, requer o reconhecimento de prescrição, para que as contas sejam declaradas iliquidáveis, também com base nos princípios da segurança jurídica, da ampla defesa e do contraditório.
Análise
6.5.	Não subsiste prescrição com base no artigo 6º, inciso II, da IN/TCU 71/2012. O normativo em referência estabelece uma faculdade do Tribunal. Conforme expresso no dispositivo, "Art. 6o Salvo determinação em contrário do Tribunal de Contas da União, fica dispensada a instauração da tomada de contas especial, nas seguintes hipóteses (...) " (grifo acrescido) . A dispensa na instauração da TCE é uma faculdade do Tribunal e não um direito do responsável. No caso concreto, o processo foi regularmente constituído e não houve deliberação no sentido de ser conveniente ou oportuno o seu arquivamento.
6.6.	A eventual prescrição da pretensão de ressarcimento ao Erário, no entanto, assume particular relevância dado o recente julgamento, pelo STF, do RE 636.886 (tema 899 da repercussão geral) . Os significativos impactos deste julgamento foram objeto de análise pela Serur nos autos do TC Processo 027.624-2018-8. Por economia processual, juntou-se a estes autos (peça 66) cópia do exame e do pronunciamento da unidade emitidos pela Serur naquele processo, em que foram apontadas as seguintes premissas, que serão consideradas no presente exame:
	a) pela jurisprudência até então vigente, a pretensão punitiva exercida pelo Tribunal de Contas estava sujeita à prescrição, regida pelos critérios fixados no Acórdão 1441/2016-TCU-Plenário. Já quanto ao débito, a ação de ressarcimento era considerada imprescritível, por expressa previsão do art. 37, § 5º, da Constituição Federal. No entanto, ao julgar o RE 636.886, o STF conferiu nova interpretação a esse dispositivo, fixando a tese de que "é prescritível a pretensão de ressarcimento ao erário fundada em decisão de Tribunal de Contas";
	b) embora o RE 636.886 tenha por objeto a execução de acórdão condenatório proferido pelo TCU, a interpretação conferida pelo STF ao art. 37, § 5º, da Constituição afeta a ação de ressarcimento como um todo, abrangendo não só a execução, mas também a pretensão condenatória. E, ao contrário da decisão proferida no julgamento do tema 897 (RE 852.475) , no tema 899, relativo à atuação do Tribunal de Contas, a conclusão de que a pretensão de ressarcimento é prescritível foi estabelecida de forma categórica, sem ressalvar as condutas dolosas;
	c) as pretensões punitiva e de ressarcimento devem observar o mesmo regime na atividade de controle externo, dado o objetivo comum da prescrição, de fixar prazo para o Tribunal de Contas agir, buscando caracterizar o ilícito, identificar seu autor, dimensionar as consequências da conduta (em especial, a quantificação do dano) e impor as consequências legais, independentemente do fato de tais consequências terem natureza punitiva ou ressarcitória;
	d) o Código Civil e a Lei 9.873/1999 constituem as duas alternativas que, de forma mais consistente, polarizam os debates acerca do regime de prescrição a ser observado no processo de controle externo. Não obstante a relevância dos fundamentos utilizados no Acórdão 1441/2016-TCU-Plenário, favoráveis à aplicação do Código Civil, a Lei 9.873/1999 adota balizas usuais no âmbito do direito público, prevê causas de interrupção em tudo compatíveis com o processo de controle externo e já vem sendo utilizada pelo STF para limitar o exercício da pretensão punitiva pelo TCU, em decisões posteriores ao Acórdão 1441/2016-TCU-Plenário. Assim, até que sobrevenha norma específica, entende-se que a prescrição das medidas de ressarcimento a cargo do tribunal de contas deve observar o regime Lei 9.873/1999;
	e) considerando, porém, que o acórdão proferido no RE 636.886 ainda está sujeito à oposição de embargos declaratórios, não é recomendável reconhecer a prescrição desde logo, ante a possibilidade de esclarecimento da decisão em sentido diverso do ora defendido (como, por exemplo, no que se refere aos atos dolosos) ou mesmo a modulação de seus efeitos, para preservar as ações de controle instauradas com base no entendimento jurisprudencial até então vigente;
	f) assim, nos casos em que a prescrição não tenha ocorrido por nenhum dos dois regimes (Código Civil ou Lei 9.873/1999) , o desfecho do processo não se alterará, qualquer que seja a premissa adotada (imprescritibilidade, prescritibilidade pelo Código Civil ou pela Lei 9.873/1999) , viabilizando-se o imediato julgamento. Já nas situações em que a pretensão de ressarcimento esteja prescrita por algum dos dois regimes, ou por ambos, é recomendável que o julgamento do processo seja sobrestado, até ulterior deliberação do Tribunal. 
6.7.	Partindo-se dessas premissas, passa-se ao exame da prescrição no caso em exame.  
Análise da prescrição segundo os critérios do Acórdão 1441/2016-TCU-Plenário
6.8.	No que se refere à pretensão punitiva, o TCU tem tradicionalmente aplicado os critérios definidos no Acórdão 1441/2016-TCU-Plenário, que, em incidente de uniformização de jurisprudência, orientou-se pela aplicação do Código Civil. Por este acórdão, em linhas gerais, a prescrição subordina-se ao prazo geral de dez anos (CC, art. 205) , contado a partir da data da ocorrência do fato e interrompido pelo ato que ordenar a citação, a audiência ou a oitiva da parte.
6.9.	Entre outras razões que justificaram a adoção desse critério destaca-se a de que o citado dispositivo constitui uma cláusula geral a ser empregada sempre que a pretensão for prescritível, mas a lei não estabelecer um prazo específico, como na hipótese.
6.10.	Aplicando essas balizas ao caso concreto, verifica-se que o próprio Tribunal, no acórdão recorrido, reconheceu a ocorrência de prescrição (voto condutor à peça 32, p. 2, item 12) . 
6.11.	A data de vigência do convênio se deu entre 7/12/1999 a 6/12/2001, com prazo final para apresentação da prestação de contas final até 6/2/2002, conforme Cláusula Oitava (peça 2, p. 68) . A citação da FUB foi ordenada em 22/4/2019 (despacho da Relatora à peça 18) .
6.12.	Considerando a premissa de que as pretensões punitiva e de ressarcimento se submetem ao mesmo regime, conclui-se que estariam prescritas não só a possibilidade de aplicação de multa, mas também a de condenação ao ressarcimento, caso fossem adotados, para ambos os fins, os parâmetros definidos no Acórdão 1441/2016-TCU-Plenário.
Análise da prescrição pelo regime da Lei 9.873/1999 
6.13.	Adotando-se as premissas fixadas na Lei 9.873/1999 ao caso concreto, e mesmo considerando-se o prazo geral, de cinco anos, observa-se que não teria ocorrido a prescrição. Para tanto, é preciso considerar os seguintes parâmetros:
a) Termo inicial:
6.14.	A Lei 9.873/1999, art. 1o, parte final, traz previsão expressa a respeito do início do prazo em se tratando de infração de caráter permanente ou continuado. Nesta hipótese, a prescrição começa a correr não da data de cada fato, e sim "do dia em que tiver cessado" a permanência ou a continuidade.
6.15.	Na hipótese em exame, considerou-se o termo inicial da prescrição no último dia previsto para prestação final das contas, 6/2/2002.
b) Prazo:
6.16.	A Lei 9.873/1999 apresenta um prazo geral, de cinco anos (art. 1o) , e um prazo especial, previsto no art. 1o, § 2o, a saber: "quando o fato objeto da ação punitiva da Administração também constituir crime, a prescrição reger-se-á pelo prazo previsto na lei penal".
6.17.	A irregularidade discutida nesta TCE, a primeira vista, não configura crime, o que atrai a incidência do prazo prescricional de cinco anos.
6.18.	O prazo prescricional poderia ser interrompido a partir das apurações da irregularidade.
c) Interrupções por atos inequívocos de apuração dos fatos:
6.19.	No regime da Lei 9.873/1999, a prescrição se interrompe "por qualquer ato inequívoco, que importe apuração do fato" (art. 2o, II) . Com esse fundamento, a prescrição foi interrompida pelos seguintes atos:
i) em 3/6/2004, o Incra emitiu relatório de análise da prestação de contas e recomendou notificar a FUB para que recolhesse o débito pela não aplicação regular da contrapartida (peça 3, p. 68-70) ;
ii) no ano de 2007, o parecer técnico do Incra à peça 3, p. 96, discorre sobre a autuação do Processo Administrativo 54700.01818/2007-66, para apurar os pontos de irregularidade nas contas;
iii) no ano de 2010, o parecer técnico do Incra à peça 3, p. 96, informa sobre solicitação de complemento da prestação de contas, por meio do Ofício/Incra/SR-28/DFE/GAB/168/2010;
iv) no ano de 2013, o parecer técnico do Incra à peça 3, p. 96, trata de comunicação de pendência na prestação de contas, enviada pelo Incra ao FUB por meio do Ofício/Incra/SR-28/DFE/G/606/2013; e
v) no ano de 2016, a própria recorrente informa sobre autuação de processo de conciliação junto ao CCAF, iniciado por meio do Termo de Reunião 079/2016/CCAF/CGU/AGU-CRN.
d) Interrupções pela citação dos responsáveis:	
6.20.	A prescrição também é interrompida "pela notificação ou citação do indiciado ou acusado, inclusive por meio de edital", nos termos do art. 2o, I, da Lei 9.873/1999. E, no regime dessa lei, a interrupção se dá pela citação propriamente dita, e não pelo despacho que a ordena. Com esse fundamento, houve a interrupção da prescrição a partir de 28/5/2019 (ofício de citação à peça 23 e ciência da comunicação à peça 24) .
e) Interrupção pela decisão condenatória recorrível:
6.21.	Por fim, a prescrição também se interrompe "pela decisão condenatória recorrível" (art. 2o, III, da Lei 9.873/1999) . Com esse fundamento, houve a interrupção em 2/4/2020, data da sessão em que foi proferido o acórdão condenatório (peça 31) . Essa interrupção é relevante, por estabelecer prazo para julgamento do recurso.
f) Da prescrição intercorrente:
6.22.	Nos termos do art. 1o, § 1o, da Lei 9.873/1999, opera-se a prescrição intercorrente se o processo ficar paralisado por mais de três anos, aguardando "julgamento ou despacho".
6.23.	Note-se que há uma correlação entre essa hipótese e as causas de interrupção da prescrição do art. 2o. Com efeito, uma vez interrompida a prescrição por alguma das hipóteses do art. 2o, o processo não pode ficar inativo, sem qualquer inovação processual relevante, por mais de três anos.
6.24.	Trata-se de prazo específico, não se aplicando nem o prazo geral de cinco anos nem o prazo especial, da lei penal (§ 2o) . A finalidade da prescrição intercorrente, com seu prazo próprio, é a de assegurar a eficiência e celeridade nas apurações administrativas. Seria contrário a essa finalidade a paralisação injustificada do processo por período maior que o triênio estabelecido para a hipótese.
6.25.	A extrapolação do prazo de três anos, sem inovação relevante no processo, pode configurar negligência. Por isso, além de se operar a prescrição, deve-se promover a "apuração da responsabilidade funcional decorrente da paralisação, se for o caso".
6.26.	Em muitas situações o exame da prescrição intercorrente pode ficar prejudicado nos processos já em tramitação no TCU. Como a ação de ressarcimento era considerada imprescritível, as peças que compõem a tomada de contas especial, elencadas no art. 10 da Instrução Normativa- TCU 71/2012, não contemplam informações pormenorizadas quanto ao andamento do processo na fase interna, o que pode prejudicar a análise de eventual paralisação por mais de três anos.
6.27.	Assim, caso o tribunal venha a adotar a sistemática da Lei 9.873/1999 para aferir a prescrição, convém avaliar, oportunamente, a possibilidade de ajustes na IN-TCU 71/2012, para que as tomadas de contas especiais encaminhadas ao tribunal contemplem informações sobre as interrupções ocorridas na fase interna do procedimento (como, por exemplo, declaração do órgão instaurador da TCE, de que o processo não ficou paralisado por mais de três anos, na forma do art. 1o, § 1o, da citada lei) .
6.28.	Especificamente quanto a esta TCE, as próprias causas de interrupção elencadas acima permitem evidenciar que o processo teve andamento regular, não se operando a prescrição intercorrente. 
6.29.	Logo, há informações suficientes nos autos para evidenciar o regular andamento do feito, não se verificando a prescrição intercorrente prevista na Lei 9.873/1999.
Conclusão sobre a prescrição
6.30.	Independentemente da existência de outras causas interruptivas não elencadas acima (citações no âmbito administrativo, outras tentativas de solução conciliatória, etc.) , cujo levantamento não se fez necessário, observa-se, pelos eventos indicados, que em nenhum momento transcorreu prazo suficiente para se operar a prescrição (nem mesmo se se considerasse o prazo geral de cinco anos) , tomando-se por referência a Lei 9.873/1999, tida pelo STF como norma regente da prescrição da pretensão punitiva pelo TCU.
6.31.	No entanto, levando em consideração o prazo estabelecido no Código Civil e utilizado pelo paradigmático Acórdão 1441/2016-TCU-Plenário, teria ocorrido prescrição no caso concreto.
6.32.	Nesse primeiro momento, considera-se oportuno sobrestar o julgamento do processo, até ulterior deliberação do Tribunal sobre a matéria.
6.33.	Com efeito, após a publicação do acórdão proferido no RE 636.886/STF, a decisão ainda estará sujeita à eventual oposição de embargos declaratórios ou à possível modulação de seus efeitos. Logo, seria prematuro reconhecer prescrição desde logo, considerando-se também que não há definição no TCU acerca de qual regime jurídico poderá ser adotado para aferir a prescrição: se aquele previsto no Código Civil ou aquele estabelecido na Lei 9.873/1999.
6.34.	Não se mostra recomendável, portanto, decidir, nesta ocasião, pela utilização de um ou outro regime, ante o cenário exposto, de que é possível o esclarecimento da decisão, em sentido diverso da compreensão ora defendida, ou mesmo a modulação de sua eficácia, para preservar as ações de controle instauradas com base no entendimento jurisprudencial então vigente.
6.35.	Por esse motivo, entende-se que o julgamento do recurso de reconsideração deva ser sobrestado até o trânsito em julgado do RE 636.886 ou ulterior deliberação do Tribunal a respeito do tema.
7. 	Da contrapartida
7.1.	A recorrente informa que foi instaurado procedimento conciliatório junto à Câmara de Conciliação e Arbitragem da Administração Federal (CCAF) , que foi arquivado em razão do Incra já ter finalizado as apurações da TCE.
7.2.	Ainda assim, alega que no curso do procedimento apresentou relatório de despesas e respectivos documentos comprobatórios, juntados ao recurso.
7.3.	Afirma que dispôs da contrapartida, mas não de forma pecuniária, o que era permitido pelo parágrafo terceiro da cláusula sexta do convênio, assim transcrito (peça 43, p. 8) :
Parágrafo Terceiro. As despesas referentes a contrapartida da Fundação Universidade de Brasília - FUB proposta pelo projeto do Convênio, correrão à conta dos recursos próprios da FUB, Programa de Trabalho 549321, Fonte 0250-recursos diretamente arrecadados, Elemento de Despesa 349039 - Outros Serviços de Terceiros Pessoa Jurídica, no valor de R$ 108.726,79 (cento e oito mil setecentos e vinte e seis reais e setenta e nove centavos) .
Para o ano de 1999, será disponibilizado o valor de R$ 11.493,99 (onze mil quatrocentos e noventa e três reais e noventa e nove centavos) referente à utilização de computadores, impressoras, serviços telefônicos/fax, materiais de escritório e aparelhos áudio- visuais, conforma tabela de contrapartida demonstrado no plano de trabalho.
Para o ano de 2000, será disponibilizado o valor de R$ 97.232,80 (noventa e sete mil duzentos e dois reais e oitenta centavos) referente a utilização de veículos, serviços telefônicos/faz, combustível e diárias destinadas aos motoristas, conforme tabela de contrapartida demonstrado no plano de trabalho. (sic) (grifo nosso) 
7.4.	Argumenta que a prestação de contrapartida por meio de bens e serviços estava prevista nas normas vigentes à época, em especial no artigo 20 da Portaria Interministerial MPOG/MF/CGU 127/2008 e no artigo 7º do Decreto 6170/2007.
7.5.	Registra que apresentou relatório que discriminou os bens e serviços aplicados como contrapartida, que eram "economicamente mensuráveis", ainda que parte dos bens tenham sido adquiridos pela Universidade em momento anterior à assinatura do convênio.
7.6.	Destaca que o patrimônio da recorrente foi disponibilizado para realização do objeto ajustado, que foi integralmente cumprido em seu aspecto físico. Entende que eventual ressarcimento ao concedente configuraria bis in idem em desfavor da FUB e enriquecimento sem causa do Incra.
Análise
7.7.	Não se vislumbra possível acolher as alegações.
7.8.	A recorrente junta ao recurso os seguintes documentos:
	i) Ofício do Incra, encaminhado à FUB, informando acerca das impugnações de despesas do convênio (peça 44) ;
	ii) Portaria do Incra que instaura a tomada de contas especial (peça 45) ;
	iii) Ofício do Incra que notifica a FUB para que recolha o débito decorrente da impugnação das despesas do convênio (peça 46) ;
	iv) Termo de Reunião da Câmara de Conciliação e Arbitragem da Administração Federal (CCAF) , em que Incra e FUB deliberam pela realização de nova reunião e reanálise da prestação de contas (peça 47) ;
	v) Termo Final da CCAF, que arquiva a tentativa de conciliação, uma vez que o Incra já havia finalizado a tomada de contas especial e encaminhado ao TCU para análise (peça 48) ; e
	vi) Ofício da FUB, encaminhando ao Incra, com documentos para reanálise da prestação de contas (peça 49) .
7.9.	Dos documentos apresentados, apenas o último pode ter eficácia para comprovar regular aplicação da contrapartida da FUB no convênio, pois inclui relação de bens que teriam sido disponibilizados a título de contrapartida pela FUB para execução do ajuste. Os itens indicados também correspondem aos relacionados no plano de trabalho à peça 2, p. 30.
7.10.	De início, em análise ao documento, causa estranheza que o valor total dos bens tenha sido utilizado como contrapartida, uma vez que o termo do convênio discorreu apenas sobre a utilização temporária desses equipamentos para execução do ajuste. Atribuir valor total de veículos, por exemplo, como custo de contrapartida não se mostra razoável à primeira vista.
7.11.	De qualquer modo, ainda que fosse aceitável tal procedimento, dos bens relacionados na tabela elaborada pela FUB à peça 49, p. 3-4, somente foram juntadas as notas fiscais e processos de compra de impressoras, veículos e câmera filmadora (peça 49, p. 8-31) . As notas fiscais foram emitidas em:
	i) 27/4/1999, para compra de quatro impressoras (peça 49, p. 9) ;
	ii) 20/5/1999, para compra de um veículo VW Kombi (peça 49, p. 14) ;
	iii) Nota fiscal com data ilegível, para compra de um veículo VW Kombi (peça 49, p. 16) ;
	iv) 20/5/1999, para compra de um veículo VW Kombi (peça 49, p. 21) ;
	v) 20/5/1999, para compra de um veículo VW Kombi (peça 49, p. 22) ;
	vi) 20/5/1999, para compra de um veículo VW Kombi (peça 49, p. 24) ; e
	vii) 28/7/1999, para compra de câmera de filmagem/filmadora (peça 49, p. 29) .
7.12.	O convênio foi celebrado em 3/12/1999, conforme termo assinado à peça 2, p. 72. Os bens que possuem notas fiscais legíveis, portanto, foram adquiridos anteriormente à celebração do convênio e não possuem nexo de causalidade com o ajuste. Não foram adquiridos especificamente para a execução do convênio e já eram de propriedade da FUB.
7.13.	Ainda que fosse possível à época disponibilizar contrapartida por meio de bens e serviços, os documentos juntados violam o disposto no artigo 8º, inciso V, da IN/STN 1/1997, que veda a realização de despesas em data anterior à vigência do convênio. Vislumbra-se, portanto, adequada a glosa dos valores de contrapartida a cargo da convenente aqui examinados.
CONCLUSÃO
8.	A partir do exame do recurso, conclui-se que a revelia da recorrente não impediu o prosseguimento do feito, tendo a condenação ocorrido a partir de documentos constantes dos autos que demonstraram não ter sido comprovada a regular aplicação de contrapartida pela convenente. A recorrente não traz elementos capazes de afastar a irregularidade constatada, devendo a decisão recorrida ser mantida quanto ao seu mérito.
8.1.	Com relação à prescrição da pretensão de ressarcimento do dano, cabe registrar:
a) em decorrência do sentido e alcance do art. 37, § 5o, da Constituição Federal, definidos pelo STF no julgamento do Recurso Extraordinário 636.886, é prescritível a pretensão reparatória exercida pelo Tribunal de Contas. Os fundamentos da decisão e a ausência de ressalvas na enunciação da tese permitem concluir que a ação de ressarcimento pode se desenvolver a qualquer tempo, na hipótese de condutas dolosas, apenas no âmbito judicial, sujeitando-se à prescrição na esfera administrativa;
b) teria ocorrido prescrição no caso concreto com base no prazo estabelecido no Código Civil, utilizado pelo paradigmático Acórdão 1441/2016-TCU-Plenário;
c) não teria ocorrido prescrição caso adotado o sistema de prazo disposto na Lei 9.873/1999; e
d) até que sobrevenha norma específica para disciplinar a prescrição relativa à atuação do Tribunal de Contas, entende-se prudente sobrestar o julgamento do recurso.
PROPOSTA DE ENCAMINHAMENTO
9.	Ante o exposto, submete-se o presente exame à consideração superior, propondo-se, com fundamento nos artigos 32, inciso I, e 33 da Lei 8.443/1992, conhecer do recurso interposto pela Fundação Universidade de Brasília e sobrestar o seu julgamento de mérito até o trânsito em julgado do RE 636.886 ou ulterior deliberação do Tribunal a respeito da prescrição da pretensão de ressarcimento ao Erário."
2.	O Ministério Público junto ao TCU, em parecer da lavra do Subprocurador-Geral Lucas Rocha Furtado, divergiu da unidade técnica no que tange à prescrição das ações de ressarcimento do débito, em parecer lançado nos seguintes termos:
"Trata-se de recurso de reconsideração interposto pela Fundação Universidade de Brasília em face do Acórdão 3375/2020-TCU-Segunda Câmara, que, em sede de tomada de contas especial, julgou as contas irregulares e condenou a entidade em débito, em razão de irregularidades na execução de convênio.  
Manifesto-me de acordo com a análise da unidade técnica (peças 67 a 69) , no sentido de que a revelia da recorrente não impediu o prosseguimento do feito, tendo a condenação ocorrido a partir de documentos constantes dos autos que demonstraram não ter sido comprovada a regular aplicação de contrapartida, bem como diante da constatação de que a recorrente não trouxe elementos recursais capazes de afastar a irregularidade, devendo a decisão recorrida ser mantida quanto ao seu mérito.
Todavia, discordo da unidade técnica quando propõe o sobrestamento do processo até que ocorra o trânsito em julgado do Recurso Extraordinário 636.886, por meio do qual, segundo a unidade técnica, o STF teria entendido ser prescritível a pretensão reparatória exercida pelo Tribunal de Contas.
Avalio que a mencionada deliberação da Suprema Corte alcança tão somente a fase judicial de execução do título extrajudicial, não atingindo os processos de controle externo em trâmite no TCU.
No mesmo sentido o Acórdão 6589/2020-TCU-Segunda Câmara, do qual destaco o seguinte trecho do voto condutor (Relator o Ministro Raimundo Carreiro) :
55. Em relação à prescrição das ações de ressarcimento de débitos advindos de danos ao erário causados por agentes públicos, invocada pelos responsáveis, é bom ressaltar que as decisões adotadas pelo STF no RE 669.069 e no RE 852.475 não definiram qual seria o prazo prescricional que vale para o TCU. Tampouco na recente decisão adotada no RE 636.886, esse prazo restou estabelecido, tendo o STF deixado assente que a estipulação de prazos de prescrição deve ser feita por leis infraconstitucionais.
56. Cabe destacar que o entendimento do TCU se mostrava pacífico sobre a imprescritibilidade da pretensão de ressarcimento, conforme o art. 37, §5º, da CF/88, o qual foi sumulado nos seguintes termos (Súmula 282) : As ações de ressarcimento movidas pelo Estado contra os agentes causadores de danos ao erário são imprescritíveis.
57. No RE 636.886, julgado pelo Plenário em recente Sessão Virtual de 10/04/2020, a Suprema Corte expressou entendimento, com repercussão geral, segundo o qual: É prescritível a pretensão de ressarcimento ao erário fundada em decisão de Tribunal de Contas. Consta da ementa desse julgado que "A pretensão de ressarcimento ao erário em face de agentes públicos reconhecida em acórdão de Tribunal de Contas prescreve na forma da Lei 6.830/1980 (Lei de Execução Fiscal) ". Vê-se que como, no caso concreto, tratou-se de execução judicial de título executivo formado a partir de decisão do TCU, o STF adotou o rito previsto na Lei de Execução Fiscal.
58. Claramente, o Recurso Extraordinário sob enfoque tratou de prescrição que ocorreu na fase de execução judicial do acórdão condenatório desta Corte de Contas, e não da prescrição da pretensão de ressarcimento associada a processo de controle externo. Nesses termos, compreendo que a tese assentada no RE 636.886 não é aplicável ao caso ora em análise, em que ainda poderá se formar título executivo extrajudicial, a depender da confirmação do julgamento de mérito a ser proferida em Acórdão que analisa recursos de reconsideração. (Grifei) .
Tendo em conta os entendimentos acima expostos, manifesto-me, pedindo vênias à unidade técnica, pelo conhecimento do recurso e, no mérito, pelo seu não provimento."
É o Relatório.

não há

Subprocurador-Geral Lucas Rocha Furtado.

TOMADA DE CONTAS ESPECIAL. CONVÊNIO. CURSO DE ESPECIALIZAÇÃO. EXECUÇÃO FÍSICA. IRREGULARIDADES NA EXECUÇÃO FINANCEIRA. CONTAS IRREGULARES. DÉBITO. RECURSO DE RECONSIDERAÇÃO. CONHECIMENTO. PRELIMINARES SOBRE REVELIA E PRESCRIÇÃO REJEITADAS. RESPONSABILIZAÇÃO ADEQUADA. ARGUMENTOS DE MÉRITO NÃO ELIDEM A IRREGULARIDADE APONTADA. MANUTENÇÃO DO DÉBITO. PROVIMENTO PARCIAL. INSUBSISTÊNCIA DO ACÓRDÃO RECORRIDO. FIXAÇÃO DE PRAZO PARA RESSARCIMENTO DO VALOR DO DANO. CIÊNCIA DE QUE O RESSARCIMENTO TEMPESTIVO SANEARÁ O PROCESSO E O TRIBUNAL JULGARÁ AS CONTAS REGULARES COM RESSALVA, DANDO QUITAÇÃO.

TOMADA DE CONTAS ESPECIAL (TCE)

Secretaria de Recursos (SERUR).

Trago ao colegiado recurso de reconsideração interposto pela Fundação Universidade de Brasília em face do Acórdão 3375/2020-TCU-Segunda Câmara, de relatoria da Ministra Ana Arraes, por intermédio do qual o Tribunal julgou suas contas irregulares e condenou-a ao recolhimento do débito apurado, atualizado monetariamente, porém, sem incidência de juros de mora.
2.	Inicialmente, ratifico despacho por mim proferido à peça 57 e conhec¿o do presente recurso, nos termos dos artigos 32, inciso I, e 33 da Lei 8.443/1992, c/c o artigo 285 do RI/TCU.
3.	Em seguida, rejeito as preliminares arguidas pelo recorrente, relativas aos efeitos da revelia e de ocorrência da prescrição da ação de ressarcimento do dano ao erário.
4.	No primeiro caso, acolho os argumentos apontados pela análise técnica e ratificada pelo Ministério Público junto ao TCU, no sentido de que o julgamento das contas do responsável pela irregularidade e a sua consequente condenação em débito não decorreu da revelia, como quer fazer crer o recorrente, uma vez que, conforme aponta o exame técnico e o parecer ministerial, no âmbito do TCU o efeito da revelia é a continuidade do processo, nos termos do art. 12 da Lei nº 8.443/1992. O fundamento da condenação foi, essencialmente, a não comprovação da boa e regular aplicação dos recursos do convênio, especialmente a contrapartida da convenente.
5.	No que tange à ocorrência da prescrição da ação de ressarcimento por dano ao erário, discordo da unidade instrutiva e acolho o parecer do órgão ministerial, cujos argumentos incorporo às minhas razoes de decidir, em complemento às considerações a seguir.
6.	Com efeito, considero inadequada a proposição da Secretaria de Recursos de sobrestamento do julgamento do processo até decisão final do Supremo Tribunal Federal no RE-636.886/AL, por acompanhar a jurisprudência que vem se formando nesta Corte, de que a recente decisão da Corte Constitucional não tem a abrangência sugerida pela Serur.
7. 	A propósito dessa minha percepção, acerca da prescrição da pretensão de ressarcimento do dano ao erário, que, ademais, acompanha a linha então prevalecente nesta Corte, teço os seguintes comentários. 
8. 	Em primeiro lugar, resta isento de dúvidas que a jurisprudência consolidada deste Tribunal de Contas da União (TCU) formou-se no sentido da imprescritibilidade das ações de ressarcimento ao erário. Nesse sentido, reproduzo o Enunciado de Súmula no 282, desta Corte: 
"As ações de ressarcimento movidas pelo Estado contra os agentes causadores de danos ao erário são imprescritíveis." 
9. 	De outra parte, e à semelhança dos outros julgadores deste TCU, não desconheço a recente decisão exarada pelo Supremo Tribunal Federal (STF) , prolatada no âmbito do Recurso Extraordinário (RE) 636.886/AL, por meio da qual foi fixado o seguinte enunciado para o Tema 899, de repercussão geral: 
"É prescritível a pretensão de ressarcimento ao erário fundada em decisão de Tribunal de Contas." 
10. 	Ocorre que, consoante o destacado pelo e. Ministro Benjamin Zymler no leading case que primeiro discutiu o alcance do referido julgado da Corte Suprema (voto condutor do Acórdão 5236/2020-TCU-Primeira Câmara) , ainda há diversas dúvidas sobre a matéria, pois resta possível a conclusão de que a decisão não tratou da prescrição do processo de controle externo levado a efeito no âmbito do TCU mas, sim, da prescrição intercorrente ocorrida durante a fase de execução do acórdão condenatório desta Corte. 
11. 	Na oportunidade, Sua Excelência aduziu que a aludida decisão do STF enfrentou RE interposto pela União contra acórdão do Tribunal Regional Federal da 5ª Região (TRF/5) , ementado como se segue, pelo qual o regional negou provimento a embargos de declaração opostos contra acórdão de sua lavra: 
"EMENTA: TRIBUTÁRIO. PROCESSUAL CIVIL. EXECUÇÃO FISCAL. PROCESSO PARALISADO POR MAIS DE CINCO ANOS. PRESCRIÇÃO INTERCORRENTE. OCORRÊNCIA. 1. Para fins práticos, deve-se observar quando a Fazenda Pública foi intimada a providenciar o andamento do feito. Passados cinco anos sem diligências concretas, ocorre a prescrição intercorrente. Caso haja suspensão na forma do art. 40, da Lei n. 6.830/80, ocorre a extinção se o feito permanecer paralisado por mais de seis anos. 2. Na hipótese dos autos, houve o arquivamento sem baixa do processo em 12.08.1999 e até a data da sentença extintiva do feito em 05.06.2006, a Fazenda Nacional não apresentou nenhuma medida concreta quanto à localização do devedor ou de seus bens. Revela-se, portanto, inequívoca a ocorrência da prescrição intercorrente."
12. 	O Ministro Benjamin Zymler argumentou que, na situação debatida judicialmente, a Fazenda Pública havia deixado a ação paralisada por mais de seis anos, o que ensejou fosse declarada a prescrição intercorrente no caso em tela. Isto é, a questão objeto da controvérsia cingiu-se à prescrição intercorrente ocorrida durante a fase de execução do acórdão condenatório do TCU. 
13. 	Desse modo, ponderou que, com base nessa possível interpretação, a matéria decidida no mencionado feito não teria nenhuma repercussão de ordem prática e jurídica nos processos desta Corte, isso porque o título executivo, que é própria decisão do Tribunal, consoante o art. 19 da Lei 8.443/92, ainda não se formou. 
14. 	Feito esse raciocínio, Sua Excelência acresceu que, ainda se possa interpretar que a decisão do STF também se aplique ao iter do processo de controle externo neste TCU, outras questões, de suma importância visando a que este Tribunal estabeleça novo tratamento acerca da prescrição do débito, restariam pendentes de esclarecimento, relevando mencionar as relativas à definição da data de ocorrência do fato irregular ou data do seu conhecimento pelo TCU, bem assim as hipóteses de interrupção da prescrição. 
15. 	Em conclusão, conduziu o colegiado a que aplicasse, naquele caso concreto, a jurisprudência do TCU até então vigente, fundamentada no art. 37, § 5º, da Constituição Federal, e consubstanciada na citada Súmula 282, no que tange ao ressarcimento do prejuízo. 
16. 	Anoto que o entendimento acima também foi seguido em outros julgados desta Corte, sendo exemplos os Acórdãos: 1.492/2020, 2.104/2020, 2.182/2020 e 2.336/2020, Rel. Min. Aroldo Cedraz; 2.188/2020, Rel. Min. Raimundo Carreiro; e 2.018/2020, Rel. Min. Ana Arraes, do Plenário; 6.494/2020, Rel. Min. Walton Alencar Rodrigues; 5.236/2020, 6.084/2020, 6.465/2020, 6.466/2020, 7.982/2020, 9.277/2020, Rel. Min. Benjamin Zymler; e 8.550/2020, 9.011/2020, 9.012/2020 e 9.293/2020, Rel. Min. Bruno Dantas, todos da 1ª Câmara; e 5.681/2020, 6.350/2020, 8.316/2020, 8.940/2020, 8.945/2020, 8.947/2020, 8.948/2020, 9.208/2020 e 9.216/2020 da minha relatoria; 5.690/2020, 6.350/2020, 6.575/2020, 6.712/2020, 7.325/2020, 8.021/2020, 8.023/2020, 8.443/2020, 8.649/2020, 8.651/2020 e 8.657/2020, Rel. Min. Aroldo Cedraz; 6.171/2020, Rel. Min. Raimundo Carreiro; 6.207/2020 e 8.498/2020, Rel. Min. Ana Arraes; e 6.707/2020 e 6.726/2020, Rel. Min. Subst. Marcos Benquerer Costa, estes da 2ª Câmara) . 
17. 	Releva, ainda, considerar que em 14 de agosto último a Advocacia-Geral da União opôs embargos de declaração ao já citado acórdão proferido no RE 636.886/AL, objetivando exatamente dirimir dívidas quanto ao alcance da aludida decisão, notadamente para que se tenha como correta compreensão a de que "a tese de repercussão geral no acórdão (...) embargado abrange apenas a fase executiva da decisão do TCU". 
18. 	Nesse sentido, e considerando que os contornos ao final dados pela Corte Suprema após a apreciação dos aclaratórios certamente balizarão a atuação futura deste Tribunal de Contas da União, inclusive com as correções que porventura se fizerem cabíveis, até em razão de a prescrição ser matéria de ordem pública, acompanho o posicionamento manifestado por esta Casa nos arestos antes mencionados e aplico ao caso em exame a jurisprudência do TCU até o momento firmada.
***
19.	No que se refere ao exame do mérito, relembro que tanto a Serur como o MPjTCU convergiram no sentido de que os elementos apresentados pela Fundação Universidade de Brasília mostraram-se insuficientes para alterar a decisão recorrida, uma vez que a recorrente não teria logrado demonstrar adequadamente a regular aplicação da contrapartida pactuada.
20	Nesse aspecto, conquanto concorde com a conclusão alvitrada naqueles pareceres, peço vênias à unidade técnica e ao Parquet especializado, por entender que o presente recurso exige encaminhamento diverso do propugnado nos pareceres precedentes. Explico-me.
21.	Em primeiro lugar, verifico que a Serur fundamenta seu juízo, de que o recorrente não logrou demonstrar a regular aplicação dos recursos da contrapartida, nos seguintes termos:
"7.10. De início, em análise ao documento, causa estranheza que o valor total dos bens tenha sido utilizado como contrapartida, uma vez que o termo do convênio discorreu apenas sobre a utilização temporária desses equipamentos para execução do ajuste. Atribuir valor total de veículos, por exemplo, como custo de contrapartida não se mostra razoável à primeira vista.
7.11.	De qualquer modo, ainda que fosse aceitável tal procedimento, dos bens relacionados na tabela elaborada pela FUB à peça 49, p. 3-4, somente foram juntadas as notas fiscais e processos de compra de impressoras, veículos e câmera filmadora (peça 49, p. 8-31) . As notas fiscais foram emitidas em:
	i) 27/4/1999, para compra de quatro impressoras (peça 49, p. 9) ;
	ii) 20/5/1999, para compra de um veículo VW Kombi (peça 49, p. 14) ;
	iii) Nota fiscal com data ilegível, para compra de um veículo VW Kombi (peça 49, p. 16) ;
	iv) 20/5/1999, para compra de um veículo VW Kombi (peça 49, p. 21) ;
	v) 20/5/1999, para compra de um veículo VW Kombi (peça 49, p. 22) ;
	vi) 20/5/1999, para compra de um veículo VW Kombi (peça 49, p. 24) ; e
	vii) 28/7/1999, para compra de câmera de filmagem/filmadora (peça 49, p. 29) .
7.12.	O convênio foi celebrado em 3/12/1999, conforme termo assinado à peça 2, p. 72. Os bens que possuem notas fiscais legíveis, portanto, foram adquiridos anteriormente à celebração do convênio e não possuem nexo de causalidade com o ajuste. Não foram adquiridos especificamente para a execução do convênio e já eram de propriedade da FUB.
7.13.	Ainda que fosse possível à época disponibilizar contrapartida por meio de bens e serviços, os documentos juntados violam o disposto no artigo 8º, inciso V, da IN/STN 1/1997, que veda a realização de despesas em data anterior à vigência do convênio. Vislumbra-se, portanto, adequada a glosa dos valores de contrapartida a cargo da convenente aqui examinados."
22.	De outro lado, considero que assiste razão ao recorrente quando aduz que a contrapartida do convenente poderia ocorrer por meio de bens e serviços e não por meio pecuniário, uma vez que assim definido na Cláusula 7.3 do Termo de Convênio.
23.	De fato, constato que o mencionado dispositivo encontra-se redigido nos termos a seguir transcritos, conforme aduz o recorrente, verbis:
"Parágrafo Terceiro. As despesas referentes a contrapartida da Fundação Universidade de Brasília - FUB proposta pelo projeto do Convênio, correrão à conta dos recursos próprios da FUB, Programa de Trabalho 549321, Fonte 0250-recursos diretamente arrecadados, Elemento de Despesa 349039 - Outros Serviços de Terceiros Pessoa Jurídica, no valor de R$ 108.726,79 (cento e oito mil setecentos e vinte e seis reais e setenta e nove centavos) .
Para o ano de 1999, será disponibilizado o valor de R$ 11.493,99 (onze mil quatrocentos e noventa e três reais e noventa e nove centavos) referente à utilização de computadores, impressoras, serviços telefônicos/fax, materiais de escritório e aparelhos áudio-visuais, conforma tabela de contrapartida demonstrado no plano de trabalho.
Para o ano de 2000, será disponibilizado o valor de R$ 97.232,80 (noventa e sete mil duzentos e dois reais e oitenta centavos) referente a utilização de veículos, serviços telefônicos/faz, combustível e diárias destinadas aos motoristas, conforme tabela de contrapartida demonstrado no plano de trabalho. (sic) (grifo nosso) 
24.	Portanto, conquanto, de fato, conforme aponta a Serur, a cláusula se mostrasse  desconforme com o art. 8º da Instrução Normativa-STN nº 1/1997, que vedava a realização de despesas em data anterior ou posterior à vigência do convênio, o dispositivo expresso no termo de convênio pode ter induzido o recorrente quanto à possibilidade de utilização parcial de bens anteriormente adquiridos, para a consecução dos objetos pactuados.
25.	Tal possibilidade, entretanto, não se mostra suficiente para elidir a irregularidade verificada na execução do convênio em questão, conforme aduz o recorrente, uma vez em desacordo com a norma de regência, Instrução Normativa-STN nº 11997, e considerando que as normas mencionadas como argumentos na peça recursal, em especial no artigo 20 da Portaria Interministerial MPOG/MF/CGU 127/2008 e no artigo 7º do Decreto 6.170/2007, como se observa, não se prestam como orientação para a execução daquele ajuste, pois o mesmo foi celebrado em 1999 e vigeu até fevereiro de 2002, portanto, sob a égide da IN-STN nº 1/1997.
26.	Isso não obstante, considero razoável a dúvida suscitada pelo recorrente, em relação à utilização de bens e serviços para a execução do objeto conveniado e, ademais, verifico que a disposição da Fundação Universidade de Brasília em discutir as questões relativas ao convênio em sede de composição administrativa militam favoravelmente  à instituição.
27.	 No entanto, tendo a Fundação Universidade de Brasília se beneficiado indevidamente dos recursos transferidos, posto que não logrou elidir as irregularidades apontadas na execução do presente convênio, cabe-lhe devolver tais recursos. De regra, tais ressarcimentos são cobrados com incidência de correção monetária e juros de mora. 
28.	No entanto, de acordo com a Lei 8.443/1992, a cobrança de juros de mora está relacionada à análise da conduta de agente público responsável. Aliás, no presente caso, verifico que a deliberação recorrida estabeleceu que o ressarcimento determinado deveria ocorrer sem a incidência dos juros de mora, com base, essencialmente, nos seguintes fundamentos, colhidos do voto da relatora:
"21. Embora constate que a entidade se utilizou dos recursos federais que ja¿ estavam em seus cofres, em vez de recursos pro¿prios, por outro lado, vejo que haver conclui¿do o objeto do conve¿nio com menos recursos em relac¿a¿o ao previsto demonstrou ter atuado com eficie¿ncia. Nesse sentido, entendo como necessa¿ria a devoluc¿a¿o dos recursos atualizados, pore¿m me parece que exigir o pagamento de juros se mostra como forma de apenar a eficie¿ncia.
22. A economia alcanc¿ada na realizac¿a¿o do objeto, que na e¿poca representou o uso de menos recursos financeiros e acarretou na decisa¿o de na¿o apor recursos financeiros como contrapartida, teve como efeito a criac¿a¿o de di¿vida para entidade, haja vista a necessidade de devolver o valor proporcional a¿ contrapartida que na¿o se precisou acrescentar. Tal di¿vida mostrar-se-a¿ ainda mais elevada caso a entidade seja obrigada ao pagamento dos juros e tem o potencial de causar considera¿veis transtornos financeiros na atualidade. Ressalto que na e¿poca a decisa¿o de na¿o arcar com a contrapartida na¿o causou prejui¿zos ao alcance do objetivo do conve¿nio, tampouco para os cofres da Unia¿o, pois a princi¿pio os recursos transferidos desta para a execuc¿a¿o do conve¿nio ja¿ estavam comprometidos, dentro da programac¿a¿o financeira prevista.`
23. Assim, considero desarrazoado exigir o acre¿scimo de juros ao valor do de¿bito, tendo em vista que na¿o ha¿ nos autos indicac¿a¿o de desvios ou prejui¿zos. Ao contra¿rio, ha¿ a constatac¿a¿o de que a entidade cumpriu o objeto do conve¿nio, sem ter lanc¿ado ma¿o do valor total inicialmente previsto, demonstrando ter atuado, como acima comentado, com eficie¿ncia.
24. Dessa forma, diante das considerac¿o¿es expostas, as contas da FUB devera¿o ser julgadas irregulares, com imputac¿a¿o de de¿bito, acrescido da devida correc¿a¿o moneta¿ria, sem a incide¿ncia de juros de mora."
29.	Ocorre que o art. 12 da Lei 8.443/1992 estabelece que tal benefício decorrerá do reconhecimento, pelo Tribunal, do reconhecimento da boa-fé do agente, verbis:
"§ 1° O responsável cuja defesa for rejeitada pelo Tribunal será cientificado para, em novo e improrrogável prazo estabelecido no Regimento Interno, recolher a importância devida.
§ 2° Reconhecida pelo Tribunal a boa-fé, a liquidação tempestiva do débito atualizado monetariamente sanará o processo, se não houver sido observada outra irregularidade nas contas."  (ênfase acrescida) 
30.	No entanto, sendo a conduta um atributo do agente, não há como realizar a análise da boa-fé em relação a qualquer ente estatal. Desse modo, tal qual ocorre quando há o reconhecimento da boa-fé em relação a agente, não cabe a incidência de juros na apuração de débito imputado a ente estatal, mas tão somente atualização monetária.
31.	Com efeito, a jurisprudência desta Corte de Contas é no sentido da impossibilidade de aferição da boa-fé de pessoa jurídica de direito público interno, como é o caso da FUB. Nessa situação, ainda que a mesma tenha sido revel no primeiro julgamento destas contas, nessa fase processual, cabe a abertura de novo e improrrogável prazo para o recolhimento da importância devida ao cofre credor, acrescida de atualização monetária, sem os juros moratórios, conforme disposto no art. 202, § 3º, do RI/TCU, confira-se precedentes nesse sentido:
"41. Contudo, em função da impossibilidade de se apurar a boa-fé de pessoa jurídica de direito público, e tendo em vista que parcela do débito imputado é solidário com o município, de acordo com a jurisprudência dessa Corte de Contas (Acórdão 7720/2019-TCU-Segunda Câmara - Rel. Augusto Nardes) , deve-se abrir novo e improrrogável prazo para que aquele ente recolha o débito apurado sem multa e juros, com fundamento no art. 12, §§ 1º e 2º, da Lei 8.443/1992 e arts. 202, §§ 2º, 3º e 4º do RI/TCU.
Acórdão 12.079/2020-1 Relator Ministro Bruno Dantas
42. Por fim, a jurisprudência desta Corte de Contas é no sentido da impossibilidade de aferição da boa-fé de pessoa jurídica de direito público interno, como é o caso da Fundacc. Nessa situação, quando rejeitadas as alegações de defesa da entidade, cabe abertura de novo e improrrogável prazo para o recolhimento da importância devida ao cofre credor, acrescida de atualização monetária, sem os juros moratórios, conforme disposto no art. 202, § 3º, do RI/TCU.
Acórdão 10828/2020-TCU-Primeira Câmara, Relator Ministro Walton Alencar Rodrigues
97. Nessa mesma direção é a jurisprudência do TCU. Sendo impossível, por sua própria natureza, a aferição da boa-fé de pessoa jurídica de direito público, faz-se obrigatória, quando não acolhida a defesa, a fixação de prazo improrrogável para recolhimento do débito atualizado monetariamente, sem incidência de juros de mora, de acordo com o art. 12, §§ 1º e 2º, da Lei 8.443/1992 (Acórdão 403/2009-TCU-Primeira Câmara, 3.633/208 - TCU - 2ª Câmara, 3.514/2007 - TCU - 1a Câmara, 4.342/2007 - TCU - 1a Câmara, 3.595/2007 - TCU - 2a Câmara, 3.805/2010 - TCU - 2a Câmara e 403/2009 - TCU - 1a Câmara, entre outros) .
Acórdão 8691/2020-TCU-Segunda Câmara, Relator André Luis de Carvalho."
32.	Nessas circunstâncias, nos termos do art. 202 do Regimento Interno do TCU, o recolhimento tempestivo do débito e a ausência de outras irregularidades determinará o julgamento das contas pela regularidade com ressalvas e quitação ao responsável, verbis:
"§ 2o Na oportunidade da resposta à citação, será examinada a ocorrência de boa-fé na conduta do responsável e a inexistência de outra irregularidade nas contas.
§ 3o Comprovados esses requisitos e subsistindo o débito, o Tribunal proferirá, mediante acórdão, deliberação de rejeição das alegações de defesa e dará ciência ao responsável para que, em novo e improrrogável prazo de quinze dias, recolha a importância devida.
§4o Na hipótese do parágrafo anterior, a liquidação tempestiva do débito atualizado monetariamente saneará o processo e o Tribunal julgará as contas regulares com ressalva e dará quitação ao responsável."
33.	Ante esses elementos, ponderada a situação do caso, no qual o objeto do convênio foi fisicamente realizado, bem como a abordagem da relatora a quo sobre a eficiência da execução do convênio, considero que o tratamento adequado ao presente caso deve percorrer o iter processual acima detalhado, ao invés do imediato julgamento das contas pela irregularidade, como ocorreu no acórdão recorrido.
34.	Nesse contexto, mister que se declare a insubsistência da deliberação recorrida e que o Tribunal dê ciência ao responsável para que, em novo e improrrogável prazo de quinze dias, recolha a importância devida, esclarecendo-lhe que a liquidação tempestiva do débito atualizado monetariamente saneará o processo e o Tribunal julgará as contas regulares com ressalva e lhe dará quitação, nos exatos termos dos parágrafos 1º e 2º do art. 12 da Lei 8.443/1992 c/c os parágrafos 3º e 4 do art. 202 do RI/TCU, acima textualmente transcritos.
35.	Por fim, verifico que a unidade técnica propôs a citação dos responsáveis e da Fundação Universidade de Brasília (peças 15/17) , entretanto, a relatora a quo  (peça 18) divergiu da posição e reorientou a atuação técnica no seguinte sentido: 
"9. Ademais, a despeito de reconhecer a responsabilidade dos dirigentes em relação ao valor de R$ 1.814,58, é importante atentar para a baixa materialidade do dano e ponderar sobre a racionalização administrativa. 
10. Mostra-se desproporcional a mobilização do controle externo para realizar citação e todas as atividades subsequentes diante de monta tão reduzida. Some-se a isso o fato de que o objeto da avença foi concluído, de modo que a conduta dos dirigentes, conforme consta nos autos, não prejudicou o alcance do objetivo. Tampouco há indícios de que tenham se beneficiado pessoalmente dos recursos. Portanto, concluo que caberá citação somente da entidade beneficiada. 
Diante dessas considerações, restituo os autos à unidade técnica para que proceda a citação apenas da Fundação Universidade de Brasília, nos valores e termos propostos à peça 15." 
36.	Portanto, não havendo sido chamados ao processo os gestores da universidade, com prejuízo à ampla defesa e ao contraditório, e considerando que o Sr. Lauro Morhy faleceu em 2016, propugno, em linha com as ponderações da relatora a quo e acima reproduzidas, e considerando inoportuno promover o chamamento aos autos nesse momento processual, considerar iliquidáveis as contas dos responsáveis e determinar o seu arquivamento sem julgamento de mérito, pela ausência de pressupostos de constituição e de desenvolvimento válido e regular do processo, nos termos dos arts. 201, §3º, e 212 do Regimento Interno/TCU. 
Ante todo o exposto, em linha com as conclusões de mérito pugnadas pela unidade técnica e pelo MPjTCU, entretanto, ajustando o encaminhamento alvitrado para adequá-lo às disposições da Lei Orgânica e do Regimento Interno do TCU, voto no sentido de que o Tribunal adote a deliberação cuja minuta submeto à deliberação desse colegiado.
TCU, Sala das Sessões Ministro Luciano Brandão Alves de Souza, em 1 de dezembro de 2020.
Ministro JOÃO AUGUSTO RIBEIRO NARDES
Relator